Inventaris van het archief van het Rijksbureau voor Oude Materialen en Afvalstoffen, 1940-1946
Nationaal Archief, Den Haag
Rijksbureau voor Oude Materialen en Afvalstoffen (ROMEA)
Rijksbureau Oude Materialen en Afvalstoffen
1940-1946
E20126
0.75 meter; 41 inventarisnummers.
Normale geschreven en gedrukte teksten.
Nationaal Archief, Den Haag
Rijksbureau voor Oude Materialen en Afvalstoffen
Tijdelijk Rijksbureau voor Oude Materialen en Afvalstoffen
Ondanks de neutraliteit had de Eerste wereldoorlog in Nederland tot schaarste en distributieproblemen geleid. Hernieuwde oorlogsdreiging en de mogelijkheid van een terugkerende schaarste waren aanleiding voor de Distributiewet van 1939. Een (niet met name genoemd) gevolg van de wet was de oprichting van diverse Kernbureaus voor handel en nijverheid. Zonder een uitgebreid ambtelijk apparaat moesten zij voorbereidingen treffen om zonodig de schaarste binnen de sector zo doeltreffend mogelijk het hoofd te kunnen bieden. Bij het uitbreken van de Tweede wereldoorlog in september 1939, werden de Kernbureaus omgezet in, uiteindelijk twintig, Rijksbureaus met een doorlopend sterk groeiend ambtelijk apparaat. Aan het hoofd van de Rijksbureaus stond vaak een topfiguur van een vooraanstaand bedrijf uit de industrietak, ondersteund door ambtenaren en vertegenwoordigers van de vakcentrales. Na inventarisatie van de importmogelijkheden, voorraden en behoeften, trachtte men met behulp van prijsvorming, fabricagevoorschriften en distributiebeschikkingen te komen tot een zo doeltreffend en rechtvaardig mogelijke verdeling en verspreiding van goederen onder (detail)handel en het publiek en van grondstoffen, productiemiddelen en verdere faciliteiten onder de fabrikanten en verwerkende industrieën. Het was de bedoeling dat hierbij geen enkel bedrijf boven andere bevoordeeld zou worden: de onderlinge concurrentiestrijd moest voor de duur der schaarste opgeschort worden. De vele regelingen werden meestal niet kenbaar gemaakt via de reguliere weg van publicatie in de staatscourant, maar door middel van circulaires. In het zuiden van Nederland bestond in de periode september 1944 - mei 1945 vaak een Tijdelijk Rijksbureau voor de bevrijde gebieden, onder leiding van het College van Algemene Commissarissen voor Landbouw, Handel en Nijverheid.
Archiefvorming
Geschiedenis van de archiefvormer
In augustus 1940 werd het Rijksbureau voor Oude Materialen en Afvalstoffen (ROMEA) opgericht
Beschikking Inzameling Oude Materialen en Afvalstoffen 1040, Beschikking van de Secretaris Generaal van 19 augustus 1940, no. 40237 N. (Stcrt 165) m.i.v. 26 augustus 1940. Opgeheven bij Ministeriële Beschikking op 15 juni 1946, no. 39791 HV/PD (Stcrt 113).
.
De volgende goederen hoorden tot de competentie van dit Rijksbureau
Ingekorte versie van artikel 1 van de Oude Materialen- en Afvalstoffenbesluit 1940, Verordeningen Blad 32 van 19 oktober 1940, nr 180.
:
alle geheel of ten dele uit metaal, papier, karton, linnen katoen, jute wol, zijde, kunstzijde of andere vezelstoffen, huiden, vellen, leer, glas, rubber van elke soort, minerale oliën, celluloid, hoorn, been, kurk, dierlijk haar, borstels of veren bestaande stoffen of voorwerpen, welke niet meer overeenkomstig hun oorspronkelijke bestemming worden gebruikt
andere door de Secretaris Generaal aan te wijzen stoffen of voorwerpen, welke niet meer overeenkomstig hun oorspronkelijke bestemming worden gebruikt.
De volgende dispensaties en nadere beschikkingen zijn uitgevaardigd:
Oude materialen- en afvalstoffenbesluit 1940 nr 1
Oude materialen- en afvalstoffenbeschikking nr 2/1940
Oude materialen- en afvalstoffenbeschikking nr 3/1940
Oude materialen- en afvalstoffenbeschikking nr 4/1940
Oude materialen- en afvalstoffenbeschikking nr 5/1941
Oude materialen- en afvalstoffenbeschikking nr 6/1942
Oude materialen- en afvalstoffenbeschikking nr 7/1944
In juni 1946 werd het rijksbureau opgeheven bij Ministeriële Beschikking
Opheffing ROMEA, Beschikking van de Minister van Economische Zaken van 15 juni 1946, no. 40237 N.(Stcrt 113).
.
Geschiedenis van het archiefbeheer
De verwerving van het archief
Overbrenging van een overheidsarchief
MAISAO-WOTAP; 2.06
Aanwijzingen voor de gebruiker
Openbaarheidsbeperkingen
Volledig openbaar.
Materiële beperkingen
Aanvraaginstructie
Openbare archiefstukken kunnen online worden aangevraagd en gereserveerd. U kunt dit ook via de terminals in de studiezaal van het Nationaal Archief doen. Om te kunnen reserveren dient u de volgende stappen te volgen:
U maakt een profiel aan op www.gahetna.nl, en logt vervolgens in
Via de archiefinventaris (alleen de beschrijvingen met rode nummers) selecteert u het gewenste archiefstuk door op de knop 'Reserveren' te klikken
In het volgende scherm geeft u aan op welke dag u het archiefstuk wilt inzien
Indien u zich bevindt in de studiezaal en een tafelnummer heeft ontvangen kunt u dit nummer vermelden. Als u geen tafelnummer heeft kunt u tafelnummer 777 laten staan
Vervolgens bevestigt u uw reservering door deze te versturen.
Verwant materiaal
Beschikbaarheid van kopieën
Beschrijving van de series en archiefbestanddelen
- NIET NAAR ONDERWERP INGEDEELDE STUKKEN, 1.
  - Circulaires, 1.1
    - Alfabetisch register op circulaires, mededelingen, richtlijnen en verordeningen, 1940-1941.; 1; 1 deel
    - Circulaires en mededelingen, 1940-1945.; 2; 1 pak
    - Circulaires aan de tussenhandelaren in lompen, oud papier, oud rubber en de handelaren in gebroken glas, 1941-1945.; 3; 1 pak
      Met hiaten.
    - Circulaires en mededelingen voor het personeel, 1941-1946.; 4; 1 omslag
  - Periodieke verslagen, 1.2
    - Jaarverslag over augustus 1940 - juli 1941, 5; 1 stuk
    - Maandrapporten, zogenaamde bijdragen voor het maandrapport aan de Generalkommissar für Finanz und Wirtschaft, 1941-1943.; 6; 1 omslag
    - Maandverslagen over de periode augustus 1941 - september 1945, 1941-1945.; 7; 1 pak
      Periode augustus 1944 - juli 1945 ontbreekt.
    - Rapporten inzake werkzaamheden van afdelingen, 1943-1944.; 8; 1 omslag
  - Notulen en vergaderstukken, 1.3
    - Verslagen van vergaderingen met diverse instellingen en bedrijven, 1940-1945.; 9; 1 pak
    - Notulen van vergaderingen van de Raad van Advies van het tijdschrift Afvalstoffen, 1941.; 10; 1 omslag
    - Verslagen van vergaderingen van de Contact-Commissie, 1941-1943.; 11; 1 omslag
    - Verslagen van vergaderingen van personeelschefs, 1945-1946.; 12; 1 omslag
  - Algemene correspondentie, 1.4
    - Correspondentie met Duitse instanties en rijksbureaus, 1940-1945.; 13-15; 3 omslagen
      - Deutsche Bevollmächtigte beim Reichsbüro für alte Materialien und Abfallstoffe 1943-1944, 13
      - Rijksbureaus 1940-1945, 14
      - Rüstungsinspektion Niederlande 1941-1943, 15
  - Overige stukken, 1.5
    - Krantenknipsels uit de Nederlandse Staatscourant betreffende oude materialen en afvalstoffen, 1940-1945.; 16; 1 omslag
    - Afvalstoffen, tijdschriften ter bevordering van de inzameling, regeneratie en verwerking van oude materialen en afvalstoffen en ten dienste van de handel daarin, 1941-1944.; 17; 1 pak
    - Persberichten, 1942-1945.; 18; 1 omslag
    - Brochure "Een oproep aan de jeugd; wij maken nieuw van oud" samengesteld door G. Betlem, c. 1943.; 19; 1 stuk
    - Modellen van formulieren van de sectie Papier, c. 1943.; 20; 1 omslag
- NAAR ONDERWERP INGEDEELDE STUKKEN, 2.
  - INSTANDHOUDING VAN DE ORGANISATIE, 2.1
    - Organisatie, 2.1.1
      - Beschikking van 18 juli 1941, nr. 35002 J.A. betreffende de vaststelling van het reglement voor de uitgave van het tijdschrift Afvalstoffen en de benoeming van een adviesraad voor het tijdschrift, 21; 1 omslag
      - Stukken betreffende de reactie op het door de Accountantsdienst uitgevoerde organisatie- en efficiencyonderzoek, 1946.; 22; 1 omslag
    - Financiën, 2.1.2
      - Grootboeken, 1940-1946.; 23; 1 pak
      - Maandstaten van ontvangsten en uitgaven over de periode augustus 1940 - december 1946, 1940-1946.; 24; 1 omslag
      - Financiële verslagen over 1940 en het eerste halfjaar van 1941, met bijlagen, 1942.; 25; 1 omslag
    - Gebouwen, 2.1.3
      - Huurovereenkomsten met betrekking tot percelen in gebruik bij het rijksbureau, 1941-1946.; 26; 1 omslag
    - Personeel, 2.1.4
      - Verklaringen van geheimhouding en ariërschap, 1941.; 27; 1 omslag
        Voorbeeldstukken.
      - Overzichten van het personeel, 1943.; 28; 1 omslag
  - TAAKUITOEFENING, 2.2
    - Machtigingen inzake verlening van vorderingsbevoegdheid, op grond van artikel 3.1 van het Algemeen Vorderingsbesluit 1940, aan J.H.P. van Haaren ten behoeve van de voorziening van oud papier, lompen en oud rubber, met geleidebrief, 1941.; 29; 1 omslag
    - Voorschriften voor de sortering van lompen en oud papier door groot- en tussenhandelaren en algemene verkoopvoorwaarden, 1942.; 30; 1 omslag
    - Nota inzake bestaande bepalingen omtrent de handel in en de verwerking van lompen, alsmede de Ontwerp-Lompenbeschikking 1942, c. 1942.; 31; 1 omslag
    - Staten van voorraden en de in- en verkoop van oude materialen en afvalstoffen, 1942-1944.; 32; 1 omslag
    - Handleidingen van de Centrale Dienst voor In- en Uitvoer betreffende de invoerprocedure, materiaalcompensatie en veredeling, met bijlagen, 1943.; 33; 1 omslag
    - Schema voor een inzameling van oud papier en karton, c. 1943.; 34; 1 stuk
    - Ingekomen stukken betreffende de distributie en verwerking van leeg blik, 1945.; 35; 1 omslag
    - Verslag van de vergadering van inspecteurs en controleurs betreffende de inzameling van lege blikken afkomstig van de door de geallieerden aangevoerde levensmiddelen, 1945.; 36; 1 stuk
    - Rapporten van onderzoeken bij diverse bedrijven naar de inzameling, distributie en verwerking van leeg blik, 1945.; 37; 1 omslag
    - Stukken betreffende het verzoek van de liquidateur van het rijksbureau aan het ministerie van Economische Zaken om de Oude Materialen en Afvalstoffenbeschikking no. 6 1942 (Gebroken glas) in te trekken, 1946.; 38; 1 omslag
- GEDEPONEERDE ARCHIEVEN, 3.
  - Tijdelijk Rijksbureau voor Oude Materialen en Afvalstoffen (ROMEA) 1944-1945, 3.1
    - Circulaire aan de kleinhandel in oude materialen en afvalstoffen, 1944.; 39; 1 stuk
    - Maandstaten van ontvangsten en uitgaven over de periode december 1944 - augustus 1945, 1944-1945.; 40; 1 omslag
    - Maandverslagen over de periode januari - april 1945, 41; 1 omslag